臺灣新竹地方法院刑事判決　　　　　 　　95年度訴字第873 號
公　訴　人　臺灣新竹地方法院檢察署檢察官
被　　　告　乙○○
指定辯護人　本院公設辯護人甲○○
上列被告因違反毒品危害防制條例案件，經檢察官提起公訴（95
年度毒偵字第1788號），本院判決如下：
    主    文
本件公訴不受理。
    理    由
一、本件公訴意旨略以：被告乙○○前因違反毒品危害防制條例
    案件，經法院判處有期徒刑11月確定，並於民國93年8 月22
    日執行完畢。又前因施用第二級毒品甲基安非他命案件，經
    本院裁定送觀察、勒戒後，認無繼續施用毒品之傾向，由臺
    灣新竹地方法院檢察署檢察官以87年度偵字第4305號為不起
    訴處分確定，復因連續施用第二級毒品甲基安非他命，經依
    本院裁定送觀察、勒戒後，認有繼續施用毒品之傾向，再依
    本院87年度毒聲字第1032號裁定，令入戒治處所施以強制戒
    治，後經裁定停止戒治並付保護管束，其前揭施用第二級毒
    品之犯行，則經臺灣新竹地方法院檢察署檢察官聲請簡易判
    決處刑，由本院以88年度竹北簡字第5 號刑事簡易判決判處
    有期徒刑6 月確定。再因施用毒品案件，經臺灣新竹地方法
    院檢察署檢察官以92年度毒偵字第656 號提起公訴並聲請強
    制戒治，於93年1月9日因法律修正後執行完畢出所，刑期部
    分，則由本院以92年度訴字第495號判處應執行有期徒刑1年
    2 月確定（此部分未構成累犯）。詎其仍不知悛悔，於上開
    強制戒治完畢釋放後5年內，即94年8月11日11時30分許採尿
    時往前回溯26小時及96小時內之某時，在不詳處所施用第一
    級毒品海洛因及第二級毒品甲基安非他命，為警於94 年8月
    10日下午5 時20分許，在新竹縣湖口鄉○○村○○路○段950
    巷41弄1 號查獲，因認被告涉有違反毒品危害防制條例第10
    條第1、2項之施用第一、二級毒品罪嫌等語。
二、按起訴之程序違背規定者，應諭知不受理判決，並得不經言
    詞辯論為之，刑事訴訟法第303條第1 款、第307條分別定有
    明文。又保安處分係對受處分人將來之危險性所為拘束其身
    體、自由等之處置，以達教化與治療之目的，為刑罰之補充
    制度，故依毒品危害防制條例所為觀察、勒戒、強制戒治、
    停止強制戒治、撤銷停止強制戒治等相關之確定裁定，屬於
    拘束人身自由之保安處分，自與科刑確定判決有同等之效力
    ，且已生實質之確定力，檢察官不得再行起訴；倘被告於施
    用第一級毒品或第二級毒品經觀察、勒戒釋放後，5 年內再
    犯（毒品危害防制條例）第10條之罪，依現行毒品危害防制
    條例第23條第2 項之規定，應由檢察官依法追訴處罰。乃原
    審不察，依檢察官之聲請裁定令被告入勒戒處所施以觀察、
    勒戒，顯有適用法則不當之違背法令。案經確定，且不利於
    被告，非常上訴意旨執以指摘，洵有理由，應由本院將原裁
    定撤銷，並自為判決駁回第一審檢察官之聲請，以資救濟（
    最高法院92年度臺非字第315號、95年度臺非字第283號判決
    、96年度第3 次刑事庭會議決議貳意旨參照）。故依毒品危
    害防制條例第20條第1 項所為觀察、勒戒之確定裁定，有一
    事不再理原則之適用，在未經非常上訴程序撤銷該已確定之
    裁定以回復原訴訟程序前，自不得就此同一犯罪事實重行起
    訴，應無疑義。
三、經查：
(一)、毒品危害防制條例於92年7月9日修正公布，自93年1月9日
      起施行，其第20條、第23條將施用毒品之刑事處遇程序，
      區分為「初犯」及「5年內再犯」、「5年後再犯」。依其
      立法理由之說明：「初犯」，經觀察、勒戒或強制戒治後
      ，應為不起訴處分或不付審理之裁定；經觀察、勒戒或強
      制戒治執行完畢釋放後，「5 年內再犯」者，因其再犯率
      甚高，原實施之觀察、勒戒及強制戒治既無法收其實效，
      爰依法追訴或裁定交付審理。至於經觀察、勒戒或強制戒
      治執行完畢釋放後，「5 年後再犯」者，前所實施之觀察
      、勒戒或強制戒治已足以遮斷其施用毒品之毒癮，為期自
      新及協助其斷除毒癮，仍適用「初犯」規定，先經觀察、
      勒戒或強制戒治之程序。從依修正後之規定，僅限於「初
      犯」及「5 年後再犯」二種情形，始應先經觀察、勒戒或
      強制戒治程序。倘被告於5 年內已再犯，經依法追訴處罰
      ，縱其第3 次或其後再度施用毒品之時間，在初犯經觀察
      、勒戒或強制戒治執行完畢釋放5年以後，已不合於「5年
      後再犯」之規定，顯見其再犯率甚高，原實施觀察、勒戒
      或強制戒治，已無法收其實效，自無再經觀察、勒戒及強
      制戒治之必要，應由檢察官逕行起訴，始符該法修正之本
      旨（最高法院95年度第7次刑事庭會議決議意旨參照）。
(二)、本件被告乙○○曾因施用毒品案件，經本院以87年度毒聲
      字第 186號裁定送勒戒處所觀察、勒戒後，認無繼續施用
      毒品之傾向，於87年7 月22日執行完畢釋放，並經臺灣新
      竹地方法院檢察署檢察官於87年7 月24日以87年度偵字第
      4305號為不起訴處分確定；又於前開觀察勒戒執行完畢釋
      放後5 年內，因施用毒品案件，經本院以87年度毒聲字第
      827 號裁定送勒戒處所觀察、勒戒後，認有繼續施用毒品
      之傾向，經本院以87年度毒聲字第1032號裁定令入戒治處
      所施以強制戒治，嗣再經本院以88年度毒聲字第744 號裁
      定停止戒治，所餘戒治期間付保護管束，保護管束至88年
      11月20日期滿，刑責部分則經本院以88 年度竹北簡字第5
      號判決判處有期徒刑6 月確定；復因施用毒品案件，經臺
      灣桃園地方法院以92年度毒聲字第2344號裁定令入戒治處
      所施以強制戒治，嗣於93年1月9日因毒品危害防制條例修
      正而出所，刑責部分並經本院以92年度訴字第495 號判決
      就施用第一級毒品犯行部分判處有期徒刑7 月，就連續施
      用第二級毒品犯行部分判處有期徒刑10月，應執行有期徒
      刑1年2月確定之事實，有臺灣高等法院被告前案紀錄表乙
      份在卷可稽。則本件被告再分別於94年8 月11日上午11時
      30分許警詢採尿時回溯前26、96小時內之某時，施用第一
      級毒品海洛因、第二級毒品安非他命各乙次，雖距其初犯
      經裁定觀察、勒戒執行完畢（即87年7 月22日）及第二次
      犯經裁定強制戒治執行完畢（即88年11月20日）之時間，
      均已逾5年，但其間既於88 年間第二次犯施用毒品案件，
      經判處徒刑確定，而已於5年內再犯，致不合於「5年後再
      犯」之規定，自毋庸先經觀察、勒戒及強制戒治程序，固
      應由檢察官逕行起訴。
(三)、惟查，被告本次施用第一級毒品海洛因、第二級毒品安非
      他命之犯行，前業經檢察官提起公訴，然為本院94年度訴
      字第843 號誤認檢察官之起訴程序不合法，而以公訴不受
      理判決駁回確定，檢察官乃聲請本院以95年度毒聲字第15
      2 號裁定被告令入勒戒處所觀察、勒戒確定，嗣被告經觀
      察、勒戒後，認有繼續施用毒品傾向，乃再經檢察官聲請
      本院裁定令入勒戒處所強制戒治，惟經本院認被告本次施
      用第一、二級毒品犯行已非「5 年後再犯」之情形，而以
      95年度毒聲字第270 號裁定駁回聲請確定再案，旋檢察官
      乃以上開本院94年度訴字第843 號確定判決違背法令，而
      呈請最高法院檢察署檢察總長提起非常上訴，旋經最高法
      院以95年度臺非字第230 號判決將上開本院94年度訴字第
      843 號原確定判決違背法令部份撤銷，此為前揭臺灣高等
      法院被告前案紀錄表所載明，且有本院95年度毒聲字第15
      2號裁定、最高法院95年度臺非字第230號判決各乙份附卷
      為憑。據此，雖上開本院95年度毒聲字第152 號裁定未依
      前開最高法院第7 次刑事庭會議決議意旨，詳察被告已於
      「5 年內再犯」，應由檢察官提起公訴予以追訴處罰，遽
      誤依檢察官之聲請，裁定被告令入勒戒處所施以觀察、勒
      戒，乃屬與法有違，惟按毒品危害防制條例因認施用毒品
      者具「病患性犯人」之特質，而依施用毒品者犯次之不同
      ，異其刑事處遇程序，規定初犯，經送觀察、勒戒，戒除
      其身癮，或施以強制戒治，戒除其心癮後，應為不起訴之
      處分；觀察、勒戒或強制戒治執行完畢釋放後5年內再犯
      者，始依法追訴，亦即對初犯係以觀察、勒戒或強制戒治
      之保安處分代替刑事訴追，屬廣義之刑罰。故上揭本院所
      為諭知被告令入勒戒處所觀察、勒戒之確定裁定，固屬依
      法有違，但其既係替代科刑，而與科刑之確定判決同具實
      質上之確定力，有一事不再理原則之適用，故上開最高法
      院95年臺非字第230號判決乃僅將本院94年度訴字第843號
      原確定判決關於違背法令部份撤銷，而未將原確定判決撤
      銷，以維持法律之安定性，徵諸旨揭說明，上開本院95年
      度毒聲字第152 號裁定既有實質確定力，自不得再就本件
      同一施用毒品行為事實，再行追訴處罰。從而，公訴人再
      就本件提起公訴，顯有違一事不再理原則，其起訴程序顯
      不合法，本件爰不經言詞辯論，逕為諭知不受理之判決。
據上論斷，應依刑事訴訟法第303條第1款、第 307條，判決如主
文。
中　　華　　民　　國　　96　　年　　 8 　 月　　29　　日
                  刑事第三庭  審判長法  官  汪銘欽
                                    法  官  楊數盈
                                    法  官  林惠君
以上正本證明與原本無異。
如不服本判決應於送達後10日內向本院提出上訴狀（應附繕本）
，上訴於臺灣高等法院（請勿「逕送上級法院」）。
中　　華　　民　　國　　96　　年　　 8 　 月　　29　　日
                                    書記官  蔣淑君
